臺灣臺中地方法院民事判決　95年度訴字第3221號
原　　　告　乙○○
訴訟代理人　賴書貞律師
複　代理人　劉憲璋律師
被　　　告　甲○○
上列當事人間請求拆屋還地事件，本院於民國96年6月12日言詞
辯論終結，判決如下：
    主    文
被告應將坐落臺中縣大里市○○段六十三、六十五地號土地，如
附圖所示A部分，面積合計313.32平方公尺、E部分，面積1.86平
方公尺，及同段六十三地號土地，如附圖所示B部分，面積42.63
平方公尺、C部分，面積110.47 平方公尺、D部分，面積16.44平
方公尺、F部分，面積合計132.21平方公尺之地上建物拆除，並
將該土地返還原告。
訴訟費用由被告負擔。
本判決於原告以新臺幣壹佰零貳萬捌仟元供擔保後，得假執行。
    事實及理由
一、原告起訴主張：坐落臺中縣大里市○○段63、65地號，面積
    分別為4608.92平方公尺、185.70平方公尺之土地（下稱系
    爭土地），係原告所有，詎被告未經原告同意，於系爭土地
    上搭建「聖隆宮」廟宇及設置其他地上物，占用面積如附圖
    所示總計616.93平方公尺，嗣迭經原告催告拆除，被告均置
    之不理，爰本於民法物上請求權之法律關係，訴請被告拆除
    該等地上物，並將土地返還原告等語。並聲明：(1)被告應將
    坐落臺中縣大里市○○段63、65地號土地上如臺中縣大里地
    政事務所96年2月26日里地測字111300、111400號複丈成果
    圖（即附圖）所示：坐落樹王段63、65地號土地上A部分面
    積合計313.32平方公尺，坐落樹王段63地號土地上B部分面
    積42.63平方公尺、坐落樹王段63地號土地上C部分面積110.
    47平方公尺、坐落樹王段63地號土地上D部分面積16.44平方
    公尺、坐落樹王段63、65地號土地上E部分面積1.86平方公
    尺、坐落樹王段63地號土地上F部分面積132.21平方公尺之
    地上物拆除，並將該部分土地返還原告。(2)願供擔保，請准
    宣告假執行。
二、被告則以：系爭土地於民國（下同）76年間為荒廢之河床溝
    渠地，當時之土地所有權人為訴外人楊茗莉、許進西夫婦，
    惟登記於訴外人劉金山之名下作為人頭戶，但因系爭土地無
    出入口且常遭河水沖刷，原地主遂與被告商量將系爭土地捐
    獻作為聖隆宮之廟地，故被告召集信眾耗資千萬元整地蓋廟
    、並搭蓋建物及美化環境等，此均有經原地主之同意，且許
    進西亦曾擔任聖隆宮之主任委員，嗣被告更依原地主之要求
    與其於79年3月四日簽定合約書1紙，綜上所述，被告就系爭
    土地具有合法的占有使用權利。原告雖自法院拍定取得系爭
    土地，但拍賣公告上已明載有第三人占有，原告貪圖便宜而
    標購，自應承擔系爭土地之瑕疵風險，況且被告已花費鉅資
    整地建屋，原告請求拆屋還地，自應補貼被告所受損失，或
    將被告占用部分優先出售予被告；再者，搬遷該宮廟亦非2
    、3 年可以完成，應考量給予被告搬遷之時間等語，資為抗
    辯。並聲明：原告之訴駁回。
三、本件兩造不爭執之事項：
  (一)系爭63、65地號土地目前為原告所有，且原告係經法院拍賣
    程序取得系爭土地所有權，系爭土地之前手所有權人登記為
    林敏夫。
  (二)96年3月26日臺中縣大里地政事務所經本院囑託就被告占用
    位置所繪之複丈成果圖。
  (三)兩造間並無成立任何可使用系爭土地的法律關係。
四、本件兩造爭執所在厥為：被告在原告所有之系爭63、65地號
    土地上究有無占用並興建地上物之權利？茲說明如下：
  (一)查原告為系爭2筆土地之所有權人，該2筆土地上分別建有如
    附圖所示A部分鐵架造鐵皮頂或磚造鐵皮頂之廟主殿及辦公
    室、B部分鐵架造鐵皮頂住房、C部分磚造鐵皮頂住房、D部
    分鋼骨造水塔、E部分磚造小廟及F部分鐵架造鐵皮頂涼棚（
    以上均為未經保存登記）等情，業為兩造所不爭執，並有卷
    附土地登記簿謄本2份及地籍圖謄本1份、照片2張在卷可稽
    。亦經本院到場履勘，製有勘驗筆錄可考，復經本院囑託臺
    中縣大里地政事務所派員到場測量，製有複丈成果圖在卷可
    稽。是以原告為系爭土地之所有權人，被告雖以當時之土地
    所有權人為訴外人楊茗莉、許進西夫婦，僅登記於訴外人劉
    金山之名下，且原地主同意起造並於79年3月4日簽訂合約書
    ，故被告有占用系爭土地之權利等語置辯，並提出合約書1
    紙為憑。然查，該合約書記載之土地所有權人為劉金山，土
    地係坐落臺中縣大里鄉○○○段131之11地號，且僅繪有簡
    圖，無從查證正確位置等情，核與臺中縣大里地政事務所函
    覆系爭2筆土地係於92年地籍圖重測，重測前分別為臺中縣
    大里市○○○段132之90地號及同段132之11地號土地，且同
    段132之11地號土地係於85年因分割增加132之90地號，而土
    地所有權人為林敏夫等情不符，亦有該所96年5月30日里地
    登字第0960006913號函附土地登記公務用謄本、異動索引、
    人工土地登記簿謄本、土地建物異動清冊等件在卷可稽。則
    系爭未經保存登記建物為無權占用系爭2筆土地（註：原告
    未同意系爭建物之使用，且基於債之關係之相對性，系爭建
    物於興建前縱經原地主同意，但亦不得對原告主張有權占有
    系爭2筆土地之權利，況且此部分，未經證明，已如前述）
    乙情，自堪可信為真實。按以，自己建築之房屋，與依法律
    行為而取得者有別，縱使不經登記，亦不在民法第758條所
    謂非經登記不生效力之列（最高法院41年台上字第1039號判
    例要旨參照）。是以，未經保存登記（即第1次所有權登記
    ）之建物，所有權仍為原始建築之人。換言之，本件系爭建
    物既為未經保存登記（違章建築），則以出資興建之人為所
    有權人。
  (二)按稱贈與者，謂當事人約定，一方以自己之財產無償給與他
    方，他方允受之契約。又贈與附有負擔者，如贈與人已為給
    付而受贈人不履行其負擔時，贈與人得請求受贈人履行其負
    擔，或撤銷贈與。負擔以公益為目的者，於贈與人死亡後，
    主管機關或檢察官得請求受贈人履行其負擔。民法第406條
    及第412條分別定有明文。而按，解釋意思表示，應探求當
    事人之真意，不得拘泥於所用之辭句。民法第98條定有明文
    。另參諸最高法院19年上字第58號、19年上字第453號、39
    年台上字第1053號判例要旨及65年度台上字第2135號判決要
    旨以觀可知「解釋契約，應探求當事人立約時之真意，而於
    文義及理論上詳為推求當事人之真意為如何？又應斟酌訂立
    契約當時及過去之事實，其經濟目的及交易上之習慣，而本
    於經濟法則，基於誠實信用原則而為判斷。」換言之，契約
    既為屬有相對人之意思表示之一，則其解釋方法，為平衡當
    事人的利益及合理分配危險，應以客觀上表示價值作為認定
    意思表示內容的準據（即規範的解釋，闡釋性解釋）。在此
    種解釋，一方面要求表意人於表示其意思時，應顧及相對人
    了解可能性；他方面相對人亦須盡必要注意去正確了解表意
    人之所欲，故在解釋上應特別斟酌相對人明知或可得而知的
    事實，並就磋商過程、交易目的及利益狀態，依交易慣例及
    誠實信用原則加以判斷。參以，被告於本院審理時稱：「廟
    （經提示照片）是我蓋的，我是聖隆宮住持，大約在78年間
    建造的」，另具狀陳稱：「78年初由聖隆宮出面召集信眾出
    資整地興建」等語。衡以，被告既擔任聖隆宮住持迄今，而
    信眾之組織並無固定（即信眾可自由遷徒），與原地主接洽
    興建者為被告（姑不論原地主有無同意），及目前系爭建物
    之管理人為被告等情。縱認整地及興建該系爭建物之資金為
    千萬元，係當時之信眾捐款而來屬實，惟系爭建物既屬無法
    登記之違章建築，應認被告係受贈與而取得興建之資金，且
    為附有負擔（即建物應供信眾使用），捐款者並無共有系爭
    建物之意。況確為何人捐款，被告既無從說明，益認被告為
    系爭建物之所有權人。
  (三)次按，所有人對於無權占有或侵奪其所有物者，得請求返還
    之。對於妨害其所有權者，得請求除去之。民法第767條前
    段、中段分別定有明文。本件原告所有之系爭2筆土地各如
    附圖所示A、B、C、D、E、F部分，既經被告無權占有，並於
    其上建有未經保存登記之系爭建物，而為該建物之所有權人
    ，既經確定，已如前述。則原告本於民法第767條前段、中
    段所有物返還請求權及保全請求權，請求被告應將系爭2筆
    土地如附圖所示A至F部分之地上建物拆除（民法第767條中
    段），將該土地返還原告（同條前段），洵屬適法，為有理
    由，應予准許。
五、綜上所述，本件被告既未能舉證證明其占用系爭2筆土地之
    權利，即屬無權占用，是原告依民法第767條規定，訴請被
    告應將坐落臺中縣大里市○○段63、65地號土地，如附圖所
    示A部分，面積合計313.32平方公尺、E部分，面積1.86平方
    公尺，及同段六十三地號土地，如附圖所示B部分，面積42.
    63平方公尺、C部分，面積110.47平方公尺、D部分，面積1
    6.44平方公尺、F部分，面積合計132.21平方公尺之地上建
    物拆除，並將該土地返還原告，洵屬正當，應予准許。
六、原告陳明願供擔保，請准宣告假執行。經核無不合，爰酌定
    相當擔保金額准許之。
七、本件事證已臻明確，則被告另聲請訊問證人許本鄉、姚劉秀
    勤、李義雄、廖福彬、廖英霖及楊茗莉等人，作為證明原地
    主楊茗莉主導商討捐獻系爭土地作為宮廟等情，惟縱或屬實
    ，基於債之關係之相對性，被告亦不得以之對抗目前系爭土
    地所有權人之原告，本院認無傳喚之必要，併此敘明。
八、據上論結，本件原告之訴為有理由，依民事訴訟法第78條、
    第390條第2項，判決如主文。
中　　華　　民　　國　　96　　年　　6 　　月　　29　　日
                  民事第三庭    法  官  夏一
上正本係照原本作成。
如對本判決上訴，須於判決送達後20日內向本院提出上訴狀。
中　　華　　民　　國　　96　　年　　6 　　月　　29　　日
                                書記官  莊玉惠
